【裁判字號】    95,訴,182
【裁判日期】    970416
【裁判案由】    分割共有物
【裁判全文】
臺灣宜蘭地方法院民事判決               95年度訴字第182號
原      告  壬○○原名陳張春.
訴訟代理人  癸○○
被      告  辛○○
訴訟代理人  周慧貞律師
被      告  庚○○
訴訟代理人  乙○○
被      告  丁○○
兼  上一人
訴訟代理人  丙○○
被      告  甲○○
            己○○
                      24號
            子○○原名莊子○.
上列當事人間分割共有物事件，本院於97年3 月26日言詞辯論終
結，判決如下：
    主  文
兩造共有坐落宜蘭縣員山鄉○○段七五四地號，地目旱，面積八
四九六點三五平方公尺之土地，應將如附圖壬案所示（１）部分
面積七六０點三六平方公尺歸原告所有，（２）部分面積二三五
三點二四平方公尺歸被告丙○○所有，（３）部分面積一六０點
八一平方公尺歸被告甲○○所有，（４）部分面積七八七點五六
平方公尺歸被告己○○所有，（５）部分面積三四一點三二平方
公尺歸被告辛○○所有，（６）部分面積七０八點０三平方公尺
歸被告子○○所有，（７）部分面積五三一點五九平方公尺歸被
告庚○○所有，（８）部分面積二八五三點四四平方公尺歸被告
丁○○所有。
訴訟費用由被告辛○○負擔一三五八八八分之五四五九，被告庚○○負擔一三五八八八分之八五０二，被告丁○○負擔一三五八
八八分之四五六三七，被告丙○○負擔一三五八八八分之三七六
三七，被告甲○○負擔一三五八八八分之二五七二，被告己○○
負擔一三五八八八分之一二五九六、被告子○○負擔十二分之一
，餘由原告負擔。
    事實及理由
壹、程序方面
一、原告於起訴經言詞辯論後，於民國96年8 月13日具狀請求撤
    回本件訴訟，被告丁○○、丙○○、己○○則表示不同意原
    告之撤回，因本件分割共有物為固有必要共同訴訟之性質，
    部分被告不同意原告撤回本件訴訟，本院依法自應繼續審理
    全案，合先敘明。
二、原告於起訴後，原來之被告戊○○業將其所有坐落宜蘭縣員
    山鄉○○段754地號土地、面積8496.35平方公尺（重測前為
    宜蘭縣員山鄉○○段新城小段126-2 地號，以下簡稱系爭土
    地）之所有權應有部分全部移轉登記給另一被告己○○，經
    被告己○○聲明承當訴訟後，原告請求撤回對於原來之被告
    戊○○部分之訴並直接將該部分分配給被告己○○，亦經被
    告己○○（其原兼為戊○○之訴訟代理人）同意在案，應予
    准許。
三、又本件被告甲○○、子○○，均未於最後言詞辯論期日到場
    ，核無民事訴訟法第386 條各款所列情形，爰依原告之聲請
    ，由其一造辯論而為判決。
貳、實體方面
一、原告起訴主張：系爭土地為兩造所分別共有，依照土地登記
    謄本記載，原告之應有部分為135888分之12161 ，被告辛○○之應有部分為135888分之5459，被告庚○○之應有部分為
    135888分之8502，被告丁○○之應有部分為135888分之4563
    7，被告丙○○之應有部分為135888分之37637，被告甲○○
    之應有部分為135888分之2572，被告己○○之應有部分為13
    5888分之12596，被告子○○之應有部分為12分之1。雖部分
    共有人於90年1月5日簽立分割協議書，但被告庚○○、甲○○、辛○○等人未予同意簽認，至今無法達成分割協議。系
    爭土地既無不分割之協議，亦無因物之使用目的而不能分割
    之情形，爰依據民法第823條第1項、第824條第2項、農業發
    展條例第16條第4 項規定，訴請裁判分割系爭土地，請求依
    照己案所示之分割方案予以分割。鈞院所提出之附圖壬案所
    示之分割方案，有違反先前共有人間承諾所要分配的位置，
    其他共有人都有分配到路邊的房子，被告丁○○、丙○○沒
    有參加合建，反而分配在後方的位置，認為違反公平正義等
    語。並聲明：系爭土地准予分割。
二、被告辛○○則以：系爭土地之所有權應有部分之比例，因部
    分共有人間有訴訟尚未確定，部分則尚需依照確定判決及調
    解筆錄辦理移轉登記，且共有人間就系爭土地之合建關係，
    有賸餘土地結算之問題尚未處理完畢，在此之前，因物之使
    用目的而不能分割，不宜依照原告請求而逕予分割。況原告
    請求如己案所示之分割方案，將目前為被告辛○○所有（原
    為被告辛○○所有，嗣後贈與配偶范黃秋絨，現又贈與給辛○○）之門牌號碼宜蘭縣員山鄉○○路420巷4號房屋坐落之
    基地位置，分配給原告自己，將造成房地歸屬不一的情形，
    上開建物坐落之位置應分配予被告辛○○始能達到房地合一
    之最佳狀態。主張依照庚案所示之分割方案予以分割，但也
    同意鈞院所提出之附圖壬案所示之分割方案進行分割等語，
    資為抗辯。並聲明：原告之訴駁回。
三、被告庚○○則以：被告庚○○並未參與先前的協議，同意分
    割系爭土地，但不能依照原告請求之分割方案。另主張依照
    丁案所示之分割方案予以分割，但也同意鈞院所提出之附圖
    壬案所示之分割方案進行分割等語，資為抗辯。並聲明：原
    告之訴駁回。
四、被告丁○○、丙○○則以：同意分割系爭土地，但主張分割
    為單獨所有，必須依照各共有人之應有部分比例來分割，請
    求依照乙案所示之分割方案予以分割。鈞院所提出之附圖壬
    案所示之分割方案，其中編號7 部分之分配位置以前都是我
    們在使用，被告庚○○應分配在其他位置才對等語，資為抗
    辯。並聲明：原告之訴駁回。
五、被告己○○則以：同意分割系爭土地，但面積尚未結算清楚
    ，希望單獨分割，主張依照丙案所示之分割方案予以分割，
    並將原被告戊○○部分直接一併分配給被告己○○，但也同
    意鈞院所提出之附圖壬案所示之分割方案進行分割等語，資
    為抗辯。並聲明：原告之訴駁回。
六、被告甲○○雖未於最後言詞辯論期日到場，然據其先前到場
    之陳述，則以：我希望單獨分割，分割位置鄰近系爭土地同
    段753 地號土地，這樣我可以合併利用等語，資為抗辯。並
    聲明：原告之訴駁回。
七、被告子○○未於言詞辯論期日到場，亦未提出書狀作何聲明
    或陳述。
八、得心證之理由：
（一）原告主張系爭土地為兩造所共有，原告之應有部分為1358
      88分之12161，被告辛○○之應有部分為135888分之5459
      ，被告庚○○之應有部分為135888分之8502，被告丁○○
      之應有部分為135888分之45637 ，被告丙○○之應有部分
      為135888分之37637，被告甲○○之應有部分為135888 分
      之2572，被告己○○之應有部分為135888分之12596 ，被
      告子○○之應有部分為12分之1 之事實，業據原告及被告
      己○○提出系爭土地之登記謄本為證，堪信屬實。被告辛○○雖辯稱系爭土地之所有權應有部分之比例，因部分共
      有人間有訴訟尚未確定，部分則尚需依照確定判決及調解
      筆錄辦理移轉登記，且共有人間就系爭土地之合建關係，
      有賸餘土地結算之問題尚未處理完畢，在此之前，因物之
      使用目的而不能分割云云。然查：系爭土地之共有人間，
      就系爭土地所有權應有部分移轉之相關訴訟及調解，固會
      影響事後各共有人之所有權應有部分比例之變動，但本件
      裁判分割共有物，應以本件言詞辯論終結前土地登記謄本
      所記載之共有人及其應有部分之比例為依據，如嗣後變動
      情形與目前土地登記謄本不相符合者，要屬另一問題，自
      不能以尚有訴訟或調解案件未終結為由，而妨礙原告之請
      求。況本件於言詞辯論終結前，關於系爭土地之所有權應
      有部分移轉爭議，包括本院宜蘭簡易庭93年度宜簡字第15
      8號、94年度宜簡字第60號及本院94年度移調字第1號等事
      件，原告及被告丁○○、丙○○均已持上開確定判決及調
      解筆錄完成所有權應有部分之移轉登記，此有原告提出之
      相關判決書、調解筆錄影本及系爭土地登記謄本在卷可憑
      。又按民法第823條第1項所謂因物之使用目的不能分割，
      係指共有物繼續供他物之用，而為其物之利用所不可缺，
      或為一權利之行使所不可缺者而言，僅因聚族而居之傳統
      關係，究難認有不能分割情形存在。（最高法院50年度台
      上字第970 號判例意旨參照）。本件當事人間如何進行合
      建後系爭土地之賸餘土地結算問題，僅為債之關係，非如
      上述之情形，難謂有何因物之使用目的而不能分割可言，
      被告辛○○上開辯解，顯屬無據。故系爭土地，依法應依
      言詞辯論終結前之土地登記謄本記載之資料予以判決，並
      無不能分割之情事，先予敘明。
（二）按裁判分割共有物，屬形成判決，法院定共有物之分割方
      法，固應斟酌當事人之聲明、共有物之性質、經濟效用及
      全體共有人之利益等，而本其自由裁量權為公平合理之分
      配，但並不受當事人聲明、主張或分管約定之拘束（最高
      法院93年度台上字第1797號判決意旨參照）。查系爭土地
      目前有鋪設柏油道路，係供三興宮寺廟通行使用，其上並
      有訴外人唐松夫所有之門牌號碼宜蘭縣員山鄉○○路420
      巷2號房屋、被告辛○○占有使用之同巷4號房屋、被告丁○○所有之磚造房屋、鐵皮屋、被告己○○所有之鐵皮豬
      舍等地上物之事實，此有本院96年6月14日、同年6月22日
      之勘驗筆錄、現場照片及位置示意圖附卷可參，且為兩造
      所不爭執。次按：本條例中華民國89年1月4日修正施行前
      之共有耕地，得分割為單獨所有。前項第3款及第4款所定
      共有耕地，辦理分割為單獨所有者，應先取得共有人之協
      議或法院確定判決，其分割後之宗數，不得超過共有人人
      數。為農業發展條例第16條第1項第4款及第2 項所明文。
      查系爭土地地目為旱，使用分區類別為一般農業區農牧用
      地，兩造係於89年以前即已共有系爭土地，此有系爭土地
      登記謄本之記載可資為證，屬於上開條例第3 條第11款所
      規定之耕地，其雖可單獨分割，但分割後之宗數，自應受
      到共有人數8人即8筆之限制。本件裁判分割，參照上述說
      明，原則上參酌系爭土地之地上物坐落情形，並考量各共
      有人之利害關係，盡量維持分割後土地利用之完整，而予
      以適度分配為8 筆土地。兩造分別陳明其所主張之分割方
      案及本院依職權酌定之分割方案，先後經本院囑託宜蘭縣
      宜蘭地政事務所製作土地複丈成果圖乙、丙、丁、己、庚
      、壬案（即附圖）所示（甲、戊案分別為原告及被告辛○○第一次主張之方案，嗣後分別改採己、庚案；辛案為本
      院第一次酌定之方案，嗣後已改採壬案），此有該所檢附
      之相關複丈成果圖在卷可參。
（三）本院認為本件最適當之分割方案，即為如附圖壬案所示：
      將編號（1）部分面積760.36 平方公尺分配予原告單獨所
      有；編號（2）部分面積2353.24平方公尺分配予被告丙○○單獨所有；編號（3）部分面積160.81 平方公尺分配予
      被告甲○○單獨所有；編號（4）部分面積787.56 平方公
      尺分配予被告己○○單獨所有（原被告戊○○部分業經原
      告撤回起訴，且其所有權應有部分業已移轉登記由被告己○○取得）；編號（5）部分面積341.32 平方公尺分配予
      被告辛○○單獨取得；編號（6）部分面積708.03 平方公
      尺分配予被告子○○單獨取得；編號（7）部分面積531.5
      9平方公尺由被告庚○○單獨取得；編號（8）部分面積28
      53.44 平方公尺分配予被告丁○○單獨取得。上述分割方
      案，可使目前為被告辛○○占有使用之宜蘭縣員山鄉○○
      路420巷4 號房屋（即該案編號B部分之磚造房屋）坐落之
      基地歸由被告辛○○取得；為被告己○○所有之編號H 部
      分豬舍，坐落在系爭土地上之部分歸由被告己○○取得；
      為被告丁○○所有之編號I、J、K 部分之鐵皮造及磚造建
      物坐落之基地歸被告丁○○取得，符合地上物占有現況。
      而且所有分配之位置，均面臨既有之柏油路、巷道及公路
      ，而無造成將來袋地通行之疑慮。並經被告辛○○、己○○、庚○○當庭表示同意該方案。亦符合被告甲○○希望
      與鄰地合併利用之主張。原告雖主張該方案有違反先前共
      有人間承諾所要分配的位置，其他共有人都有分配到路邊
      的房子，被告丁○○、丙○○沒有參加合建，反而分配在
      後方的位置，認為違反公平正義云云；被告丁○○、丙○○主張附圖壬案編號（7 ）部分之分配位置以前都是我們
      在使用，被告庚○○應分配在其他位置才對云云。然查：
      部分共有人間先前雖就系爭土地有所協議，但未經全體共
      有人同意，已難認為屬於全體共有人之承諾。況被告丁○○在系爭土地上有如附圖壬案所示編號I、J、K 部分之鐵
      皮造及磚造建物，將上開地上物坐落位置之編號（8 ）部
      分分配予被告丁○○，始能達到經濟效用，且可合併後方
      之土地共同利用，對其並無不利益可言。如將編號（7 ）
      部分亦分配給被告丁○○，而將後方之土地分配給被告庚○○，將使被告庚○○面臨無通路可達公路之情事，顯非
      妥適。而被告丙○○之應有部分比例較大，亦無法分配於
      編號（7 ）之位置，否則將形成其分配位置分隔兩處之情
      形，亦有違反前述農業發展條例第16條第2 項分割後土地
      宗數之限制。是原告及被告丁○○、丙○○前述主張，自
      無可採。
（四）原告最後主張如己案所示之分割方案，將編號（1 ）部分
      分配予原告單獨取得；將編號（2 ）部分分配予被告丙○○單獨取得。但查：被告辛○○占有使用之宜蘭縣員山鄉
      ○○路420巷4 號房屋（即該案編號B部分之磚造房屋）前
      經原告訴請遷讓房屋，經本院宜蘭簡易庭95年度宜簡字第
      109 號判決確定，該房屋原始起造人雖為原告，但被告辛○○自訴外人林健昌處買賣取得該房屋之合法占有權源，
      並不構成無權占有，此有被告辛○○提出之上開判決書影
      本在卷可證。原告雖陳稱如將該編號（1 ）部分分配予原
      告，原告始能履行買賣契約云云，然此顯然屬於不必要之
      行為，直接由被告辛○○取得該房屋之基地，更足以讓原
      告與辛○○間之現有法秩序獲得安定之結果，無須先由原
      告取得上開房屋之基地位置後再輾轉移轉給被告辛○○。
      另本案編號（2 ）部分之位置，僅以狹長之空間連接兩個
      區塊，形同分隔兩處，無異使得被告丙○○無法合併利用
      ，且形成中間狹長之位置成為類似畸零地，不利經濟效用
      。故本院不採取如己案所示之分割方案。
（五）被告丁○○、丙○○主張如乙案所示之分割方案，將該圖
      編號754部分分配予原告單獨取得；編號754A006部分分配
      予被告子○○單獨取得；編號754A007 部分分配予被告庚○○單獨取得。然查：編號754 部分分配予原告單獨取得
      並非恰當之問題，前已敘及，茲不贅述。編號754A006 部
      分分配予被告子○○單獨取得，將使被告子○○無從藉由
      適當之通路聯絡公路，並非妥適。另編號754A007 部分分
      配予被告庚○○單獨取得，查系爭土地現況舖設柏油道路
      之部分，係供三興宮寺廟通行使用，貫穿編號754A007 部
      分之中間位置，此有前述勘驗筆錄現場照片及位置示意圖
      附卷可參，將使被告庚○○分配後之土地分隔兩處，不利
      於其利用。故本院不採取如乙案所示之分割方案。
（六）至被告辛○○、庚○○、己○○均已同意本院依職權提出
      之附圖壬案所示之分割方案。且被告辛○○最後提出之庚
      案所示之分割方案，將編號（2 ）部分歸由被告丙○○單
      獨取得，形同將鋪設柏油道路部分全部歸由被告丙○○，
      對於被告丙○○並不公平，宜由取得柏油道路周圍之共有
      人共同負擔，較為公允；編號（3 ）部分歸由被告甲○○
      單獨取得，然該位置之形狀並非方整，對於被告甲○○將
      來利用土地亦有不利益之情形。被告庚○○所提出之丁案
      所示之分割方案及被告己○○提出之丙案之分割方案，均
      有如同前述將編號754 部分分配予原告單獨取得並非恰當
      之問題，且丙案尚有如同前述乙案一樣，編號754A006 及
      編號754A007部分之分配並未妥適之問題，均附此敘明。
九、綜上所述，原告訴請裁判分割系爭土地，為有理由，應予准
    許。其分割方法應依照附圖壬案所示之分割方案為之。又分
    割共有物之訴，核其性質，兩造本可互換地位，原告提起訴
    訟於法雖屬有據，然被告之應訴乃法律規定所不得不然，其
    所為抗辯自為伸張或防衛權利所必要，故本件訴訟費用應由
    兩造依其應有部分之比例分擔，始為公允，爰諭知兩造之訴
    訟費用負擔之比例如主文第2 項所示。
十、訴訟費用負擔之依據：民事訴訟法第80條之1、第85條第1項
    。
中    華    民    國    97    年    4     月    16    日
                  臺灣宜蘭地方法院民事庭
                      法  官  林俊廷
正本係照原本作成。
如對本判決上訴，須於判決送達後20日內向本院提出上訴狀（須
附繕本）。
中    華    民    國    97    年    4     月    16    日
                      書記官  林慶生


司法院資訊處製作；財團法人民間司法改革基金會備份。
